臺灣高等法院臺中分院民事判決　　 100年度保險上易字第16號
上　訴　人　新光人壽保險股份有限公司
法定代理人　吳東進
訴訟代理人　陳鏡婷
被 上 訴人　童白素蘭
訴訟代理人　張績寶律師
複 代 理人　莊惠祺律師
訴訟代理人　林益堂律師
複 代 理人　莊慶洲律師
上列當事人間請求給付保險金事件，上訴人對於中華民國100年9
月2日台灣臺中地方法院99年度保險字第39號第一審判決提起上
訴，本院於100年12月13日言詞辯論終結，判決如下：
    主  文
上訴駁回。
第二審訴訟費用由上訴人負擔。
    事實及理由
一、被上訴人起訴主張：有限責任臺北區司法大廈司法機關員工
    消費合作社為要保人，以其員工即被上訴人為被保險人，向
    上訴人投保團體傷害保險（下稱系爭保險契約），保險期間
    為民國96年9月15日起至97年9月15日止，保單號碼為E04379
    9號，保險金額為新台幣（下同）300萬元，並約定被保險人
    殘廢時，受益人為被保險人本人。被上訴人於系爭保險契約
    期間內之97年9月14日12時45分許，為訴外人顏宏仁駕駛自
    小客車在臺中市○○區○○路120巷口肇事所撞傷（下稱系
    爭車禍），致被上訴人受有1.第4、5及第5、6頸椎椎間盤突
    出併脊椎狹窄、2.胸部鈍挫傷併第9肋骨骨折、3.第4、5腰
    椎脊椎滑脫症併脊椎狹窄、不穩定、4.第5腰椎/第1薦椎椎
    間盤突出併神經壓迫等傷害，而於97年9月25日進行第4、5
    及第5、6頸椎間盤切除及骨籠架內固定手術，術後並住在加
    護病房2日，並於97年10月3日出院。因被上訴人之傷勢係屬
    中樞神經系統機能極度障害，符合系爭保險契約之保險單條
    款（下稱系爭保險條款）附表項目1神經障害（項次包含1-1
    -1至1-1-4）之殘廢等級。另被上訴人因為本次車禍意外造
    成頸椎損傷，雖經手術治療，惟於術後，頸椎前屈約僅5度
    ，後仰僅約10度，左右屈僅各約5度，並且無法左右迴旋。
    脊椎遺存顯著運動障害至為明顯，符合系爭保險單條款附表
    項目7脊柱運動障害（項次僅7-1-1）之殘廢等級。經被上訴
    人向上訴人申請給付保險金，惟遭上訴人拒絕。為此爰依系
    爭保險契約，求為命上訴人給付1,200,000元，及其中1,000
    ,000元自起訴狀繕本送達翌日即99年6月8日起；200,000元
    自99年10月12日起，均至清償日止，按年息10%計算利息之
    判決。
二、上訴人則以：被上訴人所提出之童綜合醫院診斷證明書，實
    難認定被上訴人符合系爭保險條款附表項目1神經障害之殘
    廢保險金給付要件。又系爭保險條款附表項次7-1-1所謂之
    脊柱永久遺存顯著運動障害，係指頸柱完全強直，或於胸椎
    以下前後屈、左右屈及左右迴旋3種運動中，2種運動被限制
    生理範圍2分之1以下。而頸柱完全強直係指完全失去關節活
    動度而言。依童綜合醫院診斷證明書，被上訴人所受頸椎傷
    害尚可前屈約5度，後仰約10度，左右屈各約5度，並非完全
    強直。另依行政院國軍退除役官兵輔導委員會臺中榮民總醫
    院（下稱臺中榮總）之鑑定意見，被上訴人不符合系爭保險
    條款附表項目1神經障害及項目7脊柱運動障害之殘廢等級。
    另成大醫院鑑定結果，被上訴人之病歷並無記載頸椎活動度
    相關資料，難以推論頸椎運動障害及強直情況。且被上訴人
    只固定頸椎7節中之3節，頸椎不可能完全無法活動。又被上
    訴人目前頸椎前後屈總共活動角度為40度，即使比照肢體障
    礙項目，亦不符合喪失機能。再者，被上訴人之失智症係因
    其退化，與系爭車禍所受傷害無直接關聯，被上訴人不符合
    系爭保險條款附表項目1之殘廢等級給付要件等語置辯。
三、原審判決：(一)上訴人應給付被上訴人120萬元，及其中100萬
    元自99年6月8日起；20萬元自99年10月12日起，均至清償日
    止，按年息百分之10計算之利息。(二)訴訟費用由上訴人負擔
    。上訴人不服判決提起上訴：(一)原判決廢棄。(二)被上訴人在
    第一審之訴駁回。(三)第一、二審訴訟費用由被上訴人負擔。
    被上訴人答辯聲明：(一)上訴駁回。(二)第二審訴訟費用由上訴
    人負擔。
四、 兩造不爭執事項：
  (一)有限責任臺北區司法大廈司法機關員工消費合作社為要保人
    ，以其員工被上訴人即為被保險人，向投保系爭保險契約，
    保險期間為96年9月15日起至97年9月15日止，保單號碼為E0
    43799號，保險金額為300萬元，並約定被保險人殘廢時，受
    益人為被保險人本人。兩造間之系爭保險條款為被證一（即
    原審卷一第13至31頁）。
  (二)被上訴人於系爭保險契約之保險期間內即97年9月14日12時
    45分許，為顏宏仁駕駛自小客車在臺中市○○區○○路120
    巷肇事所撞傷，致被上訴人受有(1)第4、5及第5、6頸椎椎
    間盤突出併脊椎狹窄、(2)胸部鈍挫傷併第9肋骨骨折、(3)
    第4、5腰椎脊椎滑脫症併脊椎狹窄、不穩定、(4)第5腰椎/
    第1薦椎椎間盤突出併神經壓迫等傷害，而於97年9月25日進
    行第4、5及第5、6頸椎間盤切除及骨籠架內固定手術，術後
    並住在加護病房2日，於97年10月3日出院。
  (三)兩造合意如被上訴人請求有理由，其中100萬元以99年6月8
    日為保險法第34條第2項規定遲延利息之利息起算日；其中
    20萬元以99年10月12日為保險法第34條第2項規定遲延利息
    之利息起算日。
五、得心證之理由：
    本案之爭點為被上訴人所受傷勢情形，是否符合系爭保險單
    條款附表：「項目1神經障害（項次1-1-1至1-1-4）」、「
    項目7脊柱運動障害（項次7-1-1）」之殘廢等級？經查：
  (一)系爭保險條款第5條約定：「被保險人於本契約有效期間內
    ，因遭受意外傷害事故，致其身體蒙受傷害而致殘廢、重症
    燒燙傷或死亡時，本公司依照本契約的約定，給付保險金。
    前項所稱意外傷害事故，指非由疾病引起之外來突發事故」
    、第7條第1項前段約定：「被保險人於本契約有效期間內遭
    受第5條約定的意外傷害事故，自意外傷害事故之日起180日
    以內致附表所列殘廢程度之一者，本公司給付殘廢保險金，
    其金額按該被保險人之保險金額與該表所列之給付比例計算
    」。查被上訴人主張其因系爭車禍造成之傷害符合系爭保險
    單條款附表項目1及7之殘廢程度等語；上訴人對被上訴人因
    系爭車禍受傷不爭執，惟否認被上訴人之傷勢已達上開殘廢
    程度。經原審檢送被上訴人於童綜合醫院之病歷先後分別函
    請臺中榮總及成大醫院鑑定被上訴人所受之傷害是否符合系
    爭保險條款附表項目1及7之殘廢等級，經函覆如下：
    1.臺中榮總於99年9月14日以中榮醫企字第0990016111號函
      檢送鑑定書，其中神經內科鑑定結果為：「被上訴人自述
      97年車禍後施行過頸椎手術，目前下肢有麻痛感。於門診
      進行神經學檢查，並無任何肌肉無力（被上訴人不願意出
      全力配合，但肌力至少有MRC Score：4分，滿分為5分）
      ，活動行走不須人攙扶，肌腱反射亦無殘留脊髓損傷跡象
      ，不符合系爭保險條款附表項目1神經障礙及項目7脊髓運
      動傷害」；復健科鑑定結果為：「被上訴人於鑑定日可自
      行步行入復健科門診，其主訴兩腳麻。以四肢機能而言並
      無顯著障礙，但精神狀況差，需請精神科醫師鑑定。（見
      原審卷一第136至138頁）。
    2.成大醫院於100年7月8日成附醫醫事字第1000011573號函
      檢送之鑑定報告記載：「童綜合醫院身心科醫師於98年10
      月12日為被上訴人開立身心障礙手冊，並判定中度失智，
      原因為退化，推知該醫師認定應與胸部挫傷相關事件無直
      接關聯」。另被上訴人於97年10月7日門診之病歷記載，
      雙側肢體肌力為5分（滿分），不符合系爭保險條款之神
      經障害等級，亦不符合系爭保險條款附表註1部分。被上
      訴人於97年9月25日接受脊椎手術後，病歷並無記載頸椎
      活動度相關資料，難以推論頸椎運動障害及強直情況。而
      被上訴人於97年9月25日進行第4、5及第5、6頸椎間盤切
      除及骨籠架內固定手術。被上訴人目前頸椎前屈約20度，
      後仰約20度，故前後屈總共活動角度為40度。正常人前屈
      50度，後仰60度，故前後屈總共活動角度為110度。被上
      訴人頸活動角度小於正常活動角度一半以下，符合喪失生
      理運動範圍2分之1以上者，屬遺存顯著運動障害。目前關
      於脊柱運動障害之規定，強制汽車責任險與勞工保險殘廢
      給付標準表所規定係一樣。凡係上肢與下肢之肢體障礙才
      分3級，分別如下：(1)「喪失機能」，係指關節完全強直
      或完全麻痺狀態者。(2)「顯著運動障害」，係指喪失生
      理運動範圍2分之1以上者。(3)「運動障害」，係指喪失
      生理運動範圍3分之1以上者。惟在脊柱運動障害，沒有「
      喪失機能」此項，只分兩項為：(1)「顯著運動障害」，
      係指喪失生理運動範圍2分之1以上者。(2)「運動障害」
      ，係指喪失生理運動範圍3分之1以上者。結論為因強制汽
      車責任險條文中，脊柱運動障害最嚴重之項目只到遺存顯
      著運動障害，而被上訴人亦判定符合遺存顯著運動障害。
      被上訴人目前頸椎活動角度為40度，即使比照肢體障礙項
      目，亦不符合喪失機能（因角度需為零度），被上訴人只
      固定頸椎7節中之3節，頸椎不可能完全無法活動。上訴人
      之保險條款中項次7-1-1脊柱永久遺存顯著運動障害，有
      加註7，指永久遺存顯著運動障害為頸柱完全強直，此定
      義與現行常用之判定規則不同，係保險公司自行修改訂定
      。若依強制汽車責任險與勞工保險殘廢給付標準表遺存顯
      著運動障害，只要喪失生理運動範圍2分之1以上者即可符
      合。因保險條文中沒有定義頸柱完全強直，可容許多少活
      動角度，此需保險公司自行解釋等語，有前開函文暨鑑定
      報告在卷可稽（見原審卷二第37至40頁）。
    3.綜上臺中榮總及成大醫院鑑定結果，均認被上訴人不符合
      系爭保險條款附表項目1神經障害之殘廢等級，且兩造就
      成大醫院之前開鑑定結果並不爭執（見本院卷100年10月
      31日準備程序筆錄第33頁）。足認，被上訴人並不符合系
      爭保險條款附表項目1神經障害之殘廢等級。
  (二)按保險契約之解釋，應探求契約當事人之真意，不得拘泥於
    所用之文字；如有疑義時，以作有利於被保險人之解釋為原
    則，保險法第54條第2項定有明文。系爭保險條款附表項目7
    脊柱運動障害所記載之殘廢程度為：「脊柱永久遺存顯著運
    動障害者」。該項目並以註7加以說明：「『永久遺存顯著
    運動障害』，係指頸柱完全強直，或在於胸椎以下前後屈、
    左右屈及左右迴旋3種的運動之中，2種的運動喪失生理運動
    範圍2分之1以上者」，有系爭保險條款在卷可查（見本院卷
    第58、62頁）。而脊柱顯著運動障害，其中就「在於胸椎以
    下前後屈、左右屈及左右迴旋3種的運動之中，2種的運動喪
    失生理運動範圍2分之1以上者」有明確之定義外，就何者屬
    頸柱完全強直，並無相同之記載，然應不以其未為相同之記
    載，即拘泥所用文字為「頸柱完全強直」，而將之解釋為「
    頸柱完全失去關節活動或頸柱完全無法做前後屈、左右屈及
    左右迴旋」之動作。查因該註7所載頸柱完全強直，係就系
    爭保險條款附表項目7所約定：「脊柱永久遺存顯著運動障
    害者」之殘廢程度加以註明而來；並參以強制汽車責任保險
    給付標準就脊柱運動障害項目，最嚴重之項目僅至遺存顯著
    運動障害，無喪失機能之項目，而該標準所載項目59之脊柱
    遺存顯著運動障害，係指喪失生理運動範圍2分之1以上者等
    情，有該標準表在卷可查（見原審卷一第218頁）。查被上
    訴人之傷勢並不符合系爭保險條款附表項目7之註7其中「在
    於胸椎以下前後屈、左右屈及左右迴旋3種的運動之中，2種
    的運動喪失生理運動範圍2分之1以上者」之情，為兩造所不
    爭執（見原審卷二第57頁背面），應堪認定。
    1.依成大醫院鑑定報告可知，被上訴人於97年9月25日進行
      第4、5及第5、6頸椎間盤切除及骨籠架內固定手術，即固
      定頸椎7節中之3節，頸椎雖不可能完全無法活動，惟被上
      訴人目前頸椎前屈約20度，後仰約20度，故前後屈總共活
      動角度為40度。而正常人前屈50度，後仰60度，故前後屈
      總共活動角度為110度。被上訴人頸活動角度小於正常活
      動角度一半以下，符合喪失生理運動範圍2分之1以上，屬
      遺存顯著運動障害。並參以童綜合醫院於99年11月9日以
      （99）童醫字第1727號函檢送之被上訴人診斷書病歷聯記
      載：被上訴人頸椎前屈約5度，後仰約10度，左右屈各約5
      度，無法左右迴旋，被上訴人因上述診斷導致終身僅能從
      事輕便工作等語」（見原審卷一第182至183頁）。足認，
      被上訴人之頸椎喪失生理運動範圍2分之1以上，且恐終身
      無法復原，應屬永久遺存顯著運動障害，符合系爭保險條
      款附表項目7脊柱運動障害之殘廢程度。
    2.被上訴人既於系爭保險契約之保險期間內因系爭車禍之意
      外事故受傷，且其傷勢符合系爭保險條款附表項目7脊柱
      運動障害之殘廢程度，依系爭保險條款第5條約定，上訴
      人應給付保險金。而兩造系爭保險契約約定之保險金額為
      300萬元等情，為兩造所不爭執。另系爭保險條款附表項
      目7脊柱運動障害之給付比例為40%，有系爭保險條款附表
      在卷可查（見原審卷一第25頁）。是被上訴人依系爭保險
      契約約定，請求上訴人給付保險金120萬元，應屬有據。
六、從而，被上訴人依系爭保險契約約定及保險法第34條第2項
    規定，請求上訴人給付1,200,000元，及其中1,000,000元自
    99年6月8日起；200,000元自99年10月12日起，均至清償日
    止，按年息10%計算之利息，為有理由，應予准許，原審所
    為上訴人敗訴之判決，核無不合，上訴論旨指摘原判決不當
    ，聲明求為廢棄改判，非有理由，應予駁回。
七、本件事證已臻明確，兩造所提其餘攻擊防禦方法及舉證，與
    判決結果不生影響，爰不一一論述。
八、據上論結，本件上訴為無理由，依民事訴訟法第449條第1項
    、第78條，判決如主文。
中    華    民    國   100    年    12    月    27    日
                民事第五庭    審判長法  官  李寶堂
                                    法  官  古金男
                                    法  官  鄭金龍
以上正本係照原本作成。
不得上訴。
                                    書記官  姚錫鈞
中    華    民    國   100    年    12    月    27    日
                                                      Ｓ